【裁判字號】    89,易,766
【裁判日期】    890913
【裁判案由】    業務侵占
【裁判全文】
台灣台中地方法院刑事判決                          八十九年度易字第七六六號
    公  訴  人  台灣台中地方法院檢察署檢察官
    被      告  己○○
    選任辯護人  楊銷樺
                劉建成
右列被告因業務侵占案件，經檢察官提起公訴（八十八年度偵字第二０四六六號），
本院判決如左：
    主  文
己○○無罪。
    理  由
一、公訴意旨略以：被告己○○自民國（下同）八十五年一月一日起，擔任丁○○○○險股份有限公司（下稱國泰人壽）收展員一職，專司拓展業務並對國泰人壽之
    保險客戶提供收費服務、各種保險金給付申請及款項轉交及保單質押貸款之申請
    、利息之收取及償還款解繳給公司之服務，為從事業務之人。竟基於意圖為自己
    不法之所有之概括犯意，連續於八十七年三月十五日、八十七年六月十五日、八
    十七年九月十五日及八十七年十二月十五日，將丁○○○○戶庚○○所繳交以支
    付丁○○○○單號碼0000000000號季繳第四次至第七次、每次新台幣
    （下同）一萬二千元、合計四萬八千元之現金保費侵占入己。並連續將丁○○○○戶丙○○於八十七年十一月二十五日所繳交以支付丙○○因由國泰增值年金養
    老保險契約轉換美滿人生三二一保險契約，所應補繳國泰人壽之保費五萬八千九
    百元侵占入己，並未為丙○○辦理美滿人生三二一保險契約之轉換。合計共侵占
    業務上所持有應繳交予國泰人壽之保險費十萬六千九百元。因認被告己○○涉有
    刑法第三百三十六條第二項之業務侵占罪嫌等語。
二、按犯罪事實應依證據認定之，無證據不得推定其犯罪事實，刑事訴訟法第一百五
    十四條定有明文。又認定被告有罪之事實應憑證據；如未能發現相當之證據，或
    證據不足以證明，自不能以推測或擬制之方法，以為裁判之基礎；且認定事實所
    憑之證據，其為訴訟上之證明，須達於通常一般人均不致有所懷疑，而得確信其
    為事實之程度者，始得據為有罪之認定；倘其證明尚未達到此一程度，而有合理
    之懷疑存在時，尚難為有罪之認定基礎；苟積極證據不足為不利於被告事實之認
    定時，即應為有利於被告之認定，更不必有何有利之證據（最高法院三十年上字
    第八一六號、四十年台上字第八六號、七十六年台上字第四九八六號判決參照）
    ，此為當然之法理。
三、本件訊據被告己○○堅決否認有公訴人所指之犯行，辯稱略以：伊沒有侵占，庚○○的部分都是伊開票代繳保費的，葛也從來沒有交給伊保費，丙○○的部分是
    因為她兒子乙○○有投保，伊代開支票幫她支付保費三萬一千多元，伊沒有侵占
    保費，乙○○當時沒有給伊現金。庚○○的部分伊沒有收到四萬八千元，總共跟
    她收兩次，每次只收七八千元而已，總共才收一萬多塊錢，她的保費四萬八千元
    ，是之前伊幫她代繳他先生的部分，金額將近四萬八千元，她女兒的保費伊是向
    辛○○借票幫她繳，事後伊再向庚○○收，但是庚○○並沒有繳足，丙○○有向
    伊辦養老保險轉換成美滿人生保險，但是因為她健康檢查不合格，所以辦不成，
    伊接到業務課的通知以後有告訴丙○○。伊沒有向乙○○收過保險費，是伊先墊
    一部分現金，再向甲○○借支票代繳，伊以前向乙○○收的保費是他以前的保費
    ，本件是新保險他並沒有交。伊有跟丙○○收五萬八千九百元的現金，這原來是
    用來辦她要轉換美滿人生的保費，因丙○○健康檢查未通過，這個錢後來用在他
    兒子乙○○繳新投保的三萬一千三百九十一元的保費，剩下二萬多元還在我這裡
    沒有還給丙○○，因公司與丙○○都要伊一次還清，伊無法負擔。而葛麗萍是伊
    的同學，她有跟伊提過他女兒要保險，所以我就先代墊她女兒的保費，而且是經
    過葛麗萍的同意。伊是代墊她第一次四萬八的保費，後來伊就離開國泰了。葛麗
    萍等人之聲明書是國泰人壽跟葛麗萍等人私下協調的，伊並不知情等語。按本件
    公訴認被告涉有業務侵占之罪嫌，無非以證人丙○○及庚○○等書寫並交付予國
    泰人壽之聲明書表示渠二人確有交付五萬八千九百元及四萬八千元，並聲明渠二
    人與被告之間並無任何債權債務關係等為其論據。經查被告坦承有向丙○○收取
    五萬八千九百元，惟因丙○○後來健康檢查未通過，伊經丙○○同意，將該五萬
    八千九白元用來抵沖伊之前先為丙○○之子乙○○所投新保險所需之三萬一千三
    百九十一元的保費，伊即未再向乙○○收取保費；而庚○○部分，伊並未向其收
    取四萬八千元，係伊之前即向人借票代繳庚○○女兒周怡璇之四萬八千元保費後
    ，要向庚○○收取，但庚○○僅給伊八、九千元左右。是本件所應審酌者，就丙○○及乙○○部分，應係被告究有無代繳乙○○之三萬一千三百九十一元新投保
    之保費，以確認被告於向收取丙○○之五萬八千九百元保費後，因丙○○健康檢
    查未獲通過而無法投保，被告始可將此等金錢用來抵沖伊之前代乙○○所繳之三
    萬一千三百九十一元保費。而就庚○○部分，所應審酌者，應為被告究有無向庚○○收取四萬八千元及被告有無代庚○○為其女兒周怡璇所投保之應繳保費四萬
    八千元。至丙○○及乙○○二人所欲投保之種類與被告所為渠二人所辦理之投保
    內容是否意思表示一致，則與本件被告是否涉有業務侵占罪無涉。茲分述如下：
    （一）關於被告是否有向乙○○收取三萬一千三百九十一元之保費：
          公訴人認被告有向乙○○收取三萬一千三百九十一元之新投保所須之保
            費，僅以乙○○之指述及乙○○所提出之書有計算於新投保後所需負擔
            保費數額之國泰人壽給付明細表為其論據。（按該明細表應係乙○○以
            其之前之保險保單向國泰人壽辦理質押貸款，由國泰人壽出具之給付明
            細表）。而被告就此部分則辯稱：伊僅係在前開明細表上計算乙○○須
            繳交多少保費給乙○○看，並未向乙○○收取該保費。
          前開明細表上經被告所寫之計算結果，如乙○○於原保險轉換為終身保
            險後應補繳五萬零四百元。而依乙○○所投保之保險契約（見偵查卷第
            二十八頁），乙○○投保該保險每次應繳保險費為（年繳）三萬一千三
            百九十一元。是被告應係為乙○○另投新之保險，而非將乙○○原有之
            保險轉換成終身保險，是乙○○所須繳交之保費應為新保險所需之三萬
            一千三百九十一元，而非轉換成終身保險所需之五萬零四百元，此觀之
            前述保險契約即明。實務上保險契約須於要保人預繳第一期保費後始成
            立，是乙○○須先繳納該三萬一千三百九十一元保費。而乙○○於偵查
            中指稱伊有支付三萬一千三百九十一元給被告（見偵查卷第二十七頁正
            面筆錄），而於本院審理時則稱伊係繳交五萬零四百元給被告（見本院
            八十九年五月三十一日審理筆錄），前後供述已有不一。再者，衡諸常
            情，前開保險契約係於八十七年十一月二十五日簽定，而乙○○所出示
            之前開明細表上「作帳日期」為八十七年十一月二十七日，「應收五萬
            零四百元」之日期則為十一月三十日，換言之，乙○○於八十七年十一
            月二十五日契約成立時，縱不了解被告所為其辦理之保險係轉換成之終
            身保險或係新投保之保險，惟對於該保險年繳保費為三萬一千三百九十
            一元則應知之甚詳，是其於八十七年十一月二十五日保險契約成立時即
            已知悉其新投保之保險費為三萬一千三百九十一元，豈有可能於同年十
            一月二十七日或三十日將逾越所須繳納保險費甚多之五萬零四百元交付
            與被告？再者，被告乙○○所出示之前開明細表上僅書寫「應收」五萬
            零四百元，亦難執為被告已收取該五萬零四百元之論據甚明。綜上所述
            ，本件公訴人所提之前開明細表並無法確認被告就有向乙○○收取保費
            五萬零四百元或三萬一千三百九十一元，實難僅憑乙○○之單一而有瑕
            疵之指述即推論被告被告有向乙○○收取前開保費。
    （二）被告是否有代繳乙○○前開新投保之三萬一千三百九十一元保費：
          就告訴代理人壬○○於偵查中所提出之新契約保費明細表（見偵查卷第
            四十五頁正面）觀之，乙○○之保費合計為三萬一千三百九十一元，而
            其繳交情形則為現金一萬六千三百九十一元加上票號為0000000
            號、發票日為八十七年十一月三十日、面額為一萬五千元之支票。被告
            就此部分辯稱伊係以一部分現金及一部分向友人甲○○借支票代乙○○
            繳該交保費。經本院向郵政儲金匯業局函查結果，前開支票之發票人確
            為甲○○無誤，且該支票確係用於繳納乙○○之保費，而該支票背面亦
            蓋有國泰人壽展豐南潭子課被保人乙○○之章戳，此有郵政儲金匯業局
            劃撥處八十九年四月二十七日劃字第二０六號函及所附之該支票影本在
            卷足資佐證，並經甲○○於八十九年五月三十一日到庭結證屬實，鄧志
            偉亦不否認國泰人壽有收到該三萬一千三百九十一元之保費，是被告以
            現金及甲○○之支票代乙○○繳交合計為三萬一千三百九十一元之新保
            費予國泰人壽甚明。
          被告向丙○○收取五萬八千九百元後，因丙○○健康檢查未獲通過致無
            法投保，而將該五萬八千九百元用於抵沖其於代丙○○之子即乙○○繳
            納前述三萬一千三百九十一元保險費後，所餘二萬七千五百零九元則仍
            為被告保管中而未即時返還丙○○，被告對此辯稱係因國泰人壽及林陳
            菊均要其一次清償五萬八千九百元，伊始未將之返還於丙○○，遲至本
            院審理中之八十九年八月十七日始以郵政匯票及存證信函之方式寄返還
            丙○○，此有該存證信函及匯票影本在卷可參，惟被告此部分是否另涉
            侵占丙○○之款項，並未經丙○○提出告訴，亦未經公訴人起訴，本院
            就此部分自無從審究，然被告有代繳乙○○前開保費則屬實情。
          綜上所述，被告既有代繳乙○○之前開保費而未向乙○○收取，則被告
            並無侵占乙○○所繳而屬國泰人壽所有之保費應堪認定。而被告以向林
            益從之母即丙○○收取而未辦成投保手續之保費抵沖其所代繳之乙○○
            保費，其主觀上應無不法所有之意圖，亦難謂其有侵占丙○○該保費之
            犯行。至被告向丙○○收取保費而未將之繳交予國泰人壽，亦無侵占國
            泰人壽保費之情事，蓋丙○○之前開保險因健康檢查未獲通過而無法投
            保，丙○○本無向國泰人壽繳交該保險費之義務，則被告向丙○○所收
            取之保費本即非屬國泰人壽所有，難謂被告有以國泰人壽業務員身分而
            侵占屬國泰人壽所有保費之業務侵占犯行。退步言，縱或被告向丙○○
            收取之前開保費，應用於繳交丙○○原來之舊保費，惟被告將之抵沖其
            代乙○○所繳之保費，則被告主觀上係在抵債，實乏不法所有之意圖，
            尚難以侵占罪論罰，此縱或違反國泰人壽專款專用之內部規定，惟此與
            被告是否涉業務侵占之構成要件之判斷無涉，附此敘明。
    （三）被告是否有向葛麗萍收取四萬八千元之保費：
          公訴人認被告有向葛麗萍收取前開保費，係以被告在偵查中已坦承有收
            取該保費及葛麗萍出具予國泰人壽之四紙聲明書等為其論據。被告就此
            則辯稱伊只收葛麗萍八千元左右。查被告庚○○於偵查中確有陳述「因
            葛女欠我之前為其女兒周怡璇代墊之保費四萬餘元，故給我四期的保費
            四萬餘元，係為了抵債。」（見偵查卷第二十頁正面第一行至第四行筆
            錄），雖被告於本院審理時舉證人戊○○及辛○○欲證明其僅向葛麗萍
            收取約八、九千元之保費，並未收足四萬八千元，惟證人戊○○僅證明
            伊有陪同被告向庚○○收錢二、三次，但均未收到，而證人辛○○亦僅
            證明伊有陪同被告去找庚○○三次，但僅有一次是收保費，是收現金，
            但收多少伊不知道等語。是被告就有無向庚○○收取四萬八千元之保費
            已前後供述不一，而庚○○除提出前開四紙聲明於國泰人壽外，自偵查
            中迄本院審理，迭經傳拘均未到庭，是葛麗萍究有無交付前開四萬八千
            元予被告及如何交付等情，實難僅憑葛麗萍前開四紙聲明即遽謂其確有
            如聲明書所示之日期交付合計四萬八千元之保費予被告。然就被告於偵
            查中所言觀之，其已明示「因葛女有欠我之前為其女兒周怡璇代墊保險
            費四萬餘元，故給我之保費四萬餘元，係為了抵債。」，則被告應有向
            庚○○收取合計為四萬八千元之保費，至於該四萬八千元之保費是否如
            庚○○於聲明中所言之每季按時收取一萬二千元，或係由被告先代為一
            次支付周怡璇所應繳之四季合計為四萬八千元保費，此依國泰人壽所提
            出之新契約保費繳費明細表（見偵查卷第四十五頁）觀之，被告應係一
            次以向辛○○借用支票，代繳周怡璇之保費四萬八千元（此部分詳後述
            之）。綜上證據及被告於偵查中所言研判，本件周怡璇之保費，應係被
            告一次先代墊四萬八千元後，再分次向要保人葛麗萍收取無疑，至被告
            與葛麗萍所爭執之葛麗萍究有無將四萬八千元交付被告，此僅屬葛麗萍
            與被告間債權債務是否清償之糾葛，與被告是否涉有侵占丁○○○○費
            無涉，蓋從國泰人壽所提出之前開明細表觀之，被告確有以票號為九一
            一八二三號，發票人為辛○○，發票日為八十七年七月二十六日，面額
            為四萬八千元之支票支付周怡璇之保費，則被告未侵占該保費至明。
    （四）被告是否有代繳庚○○之女兒周宜璇之保費四萬八千元：
          按葛麗萍係以要保人身分為其女兒周怡璇投保丁○○○○險，葛麗萍以
            聲明書向國泰人壽聲明其已將周怡璇每季應繳之一萬二千元之保費，分
            別於八十七年三月十五日、六月十五日、九月十五日及十二月十五日交
            付被告，然就國泰人壽所提出之前述保費明細表觀之，周怡璇之保費繳
            納並無如葛麗萍所聲明之繳納情形，而僅有一次以前開支票繳納四萬八
            千元之情形。
          就前開支付周怡璇四萬八千元保費之支票觀之，該支票之發票人為廖淑
            芳，此有該支票影本一紙在卷足稽（附本院卷八十九年八月三日審理筆
            錄之後），並經證人辛○○於八十九年五月三十一日到庭證述屬實，而
            告訴代理人壬○○亦自承該支票之保費確有收取，是周怡璇之四萬八千
            元保費確係由被告向辛○○借用前開支票繳納已為灼然，從而被告辯稱
伊有向辛○○借用支票代繳周怡璇之保費等情應堪採信，參以被告與葛
            麗評為同學關係，實務上由業務員先代繳被保險人保費亦常有所見等情
            觀之，被告先代繳周怡璇之保費並非不可能。
         綜上所述，被告確有以前述支票代繳周怡璇之保費四萬八千元已明，則
           縱或葛麗萍確有將四萬八千元之保費交付於被告，被告亦無侵占該保費
           可言。至葛麗萍有無確將前開保費交付於被告，則屬渠二人間之債權債
           務關係，與被告是否涉即侵占丁○○○○費無涉。
    （五）綜上之述，就公訴人所提出之證據，並無證據證明被告有向乙○○收取前
          開保費，而被告向丙○○及葛麗萍所收取之前述金錢，均證明被告確以被
          告向甲○○、辛○○借用之支票以來支付乙○○及周怡璇之前開保費，已
          如前述，是被告辯稱伊確有代繳前開被保險人之保費，而以收自丙○○及
          庚○○之前開金錢抵沖，核與事實相符，是被告辯稱伊未侵占丁○○○○
          費應堪採信，此外，本院復查無其他任何積極證據，足資證明被告確有公
          訴人所指之業務侵占犯行，揆諸首揭說明，自當認為本件不能證明被告犯
          有公訴人所指之業務侵占罪，而應為無罪判決之諭知。
據上論斷，應依刑事訴訟法第三百零一條第一項，判決如主文。
本件經檢察官楊朝嘉到庭執行職務。
中      華      民      國      八十九      年      九      月    十三  日
                                      台灣台中地方法院刑事第六庭
                                            法  官  簡  賢  坤
右正本證明與原本無異。
如不服本判決，應於判決送達後十日內向本院提出上訴狀，上訴於臺灣高等法院臺中
分院( 須附繕本 )。
                                            書記官
中      華      民      國      八十九      年      九      月    十三  日


司法院資訊處製作；財團法人民間司法改革基金會備份。
